【裁判字號】    99,交聲,198
【裁判日期】    991206
【裁判案由】    違反道路交通管理處罰條例聲明異議
【裁判全文】
臺灣臺東地方法院交通事件裁定         99年度交聲字第198號
原處分機關  交通部公路總局高雄區監理所臺東監理站
異  議  人
即受處分人  徐天輝
上列異議人即受處分人因違反道路交通管理處罰條例事件，對於
交通部公路總局高雄區監理所臺東監理站於99年8月23日所為之
處分（原處分案號：東監違裁字第81-T00000000號），聲明異議
，本院裁定如下：
    主  文
原處分撤銷。
徐天輝汽車駕駛人，駕駛汽車經經測試檢定酒精濃度超過規定標
準，處罰鍰新臺幣萬元，壹年內禁止考領普通重型機器腳踏車
駕駛執照，並應接受道路交通安全講習；又普通重型機器腳踏車
駕駛人，領有小型車普通駕駛執照，駕駛普通重型機器腳踏車，
處罰鍰新臺幣壹仟捌佰元。
    理  由
一、原處分意旨略以：異議人即受處分人徐天輝僅領有小型車普
    通駕駛執照，竟在飲用酒類後，於民國99年8月15日晚上6時
    55分許，騎乘車牌號碼682-CTW號普通重型機器腳踏車，行
    經臺東縣臺東市○○路北基加油站前，經警攔停進行呼氣酒
    精濃度測試，當場測得其呼氣酒精濃度達每公升0.41毫克，
    已逾規定不得駕駛車輛之濃度標準，旋經臺東縣警察局交通
    警察隊填製臺東縣警察局東警交字第T00000000號舉發違反
    道路交通管理事件通知單舉發，嗣經交通部公路總局高雄區
    監理所臺東監理站依道路交通管理處罰條例第22條第1項第4
    款、第35條第1項第1款、第24條第1項第2款（裁決書漏引第
    1項第2款）及違反道路交通管理事件統一裁罰基準表等規定
    ，以東監違裁字第裁81-T00000000號違反道路交通管理事件
    裁決書分別裁處異議人罰鍰新臺幣（下同）30,00元、1,800
    元，吊扣小型車普通駕駛執照12個月，並應接受道路交通安
    全講習云云。
二、異議意旨略以：異議人於上揭時地酒後騎乘車牌號碼682-CT
    W號普通重型機器腳踏車，雖已逾規定不得駕駛車輛之濃度
    標準，然其當時係因酒後騎乘普通重型機器腳踏車違規，不
    應吊扣其普通小型車駕駛執照，請求撤銷上開處分關於吊扣
    駕駛執照12個月部分等語。
三、按汽車駕駛人飲用酒類或其他類似物後其吐氣所含酒精濃度
    超過每公升0.25毫克或血液中酒精濃度超過百分之0.05以上
    者，不得駕車；又汽車駕駛人，駕駛汽車經測試檢定有酒精
    濃度超過規定標準者，處新臺幣15,000元以上60,000元以下
    罰鍰，並當場移置保管該汽車及吊扣其駕駛執照1年；又汽
    車駕駛人，有駕駛汽車經測試檢定酒精濃度超過規定標準之
    情形者，應接受道路交通安全講習，道路交通安全規則第
    114條第2款、道路交通管理處罰條例第35條第1項第1款及同
    條例第24條第1項第2款分別定有明文。次按汽車駕駛人取得
    高一級車類之駕駛資格者，應換發駕駛執照，並准其駕駛較
    低級車類之車輛，如已領有小型車駕駛執照者，得駕駛輕型
    機器腳踏車；又汽車駕駛人，領有聯結車、大客車、大貨車
    或小型車駕駛執照，駕駛重型機器腳踏車者，處1,800元以
    上3,600元以下罰鍰，並禁止其駕駛；汽車駕駛人違反本條
    例規定，應受吊扣駕駛執照處分，於汽車駕駛人係無駕駛執
    照駕車者，在所規定最長吊扣期間內，不得考領駕駛執照，
    道路交通安全規則第61條第1項第4款、道路交通管理處罰條
    例第22條第1項第4款、第67條第6項亦定有明文。申言之，
    倘若駕駛人持有普通小型車駕駛執照逕自駕駛普通重型機器
    腳踏車，揆諸上開說明，該普通小型車駕駛執照自不得作為
    其駕駛普通重型機器腳踏車之許可憑證，而屬汽車駕駛人酒
    後違規無駕駛執照駕駛普通重型機器腳踏車之情形，自應於
    所規定最長吊扣期間內，禁止其考領普通重型機器腳踏車駕
    駛執照。
四、經查：
（一）異議人徐天輝迄今所領有之駕駛執照種類為普通小型車駕
      駛執照，並未考領普通重型機器腳踏車或其他各級車類之
      駕駛執照，其於飲用酒類後，猶騎乘車牌號碼682-CTW號
      普通重型機器腳踏車，於99年8月15日晚上6時55分許，行
      經臺東縣臺東市○○路北基加油站前，經警攔停進行呼氣
      酒精濃度測試，當場測得其呼氣酒精濃度達每公升0.41毫
      克，已逾規定不得駕駛車輛之濃度標準等情，為異議人所
      不否認，並有臺東縣警察局東警交字第T00000000號舉發
      違反道路交通管理事件通知單、交通部公路總局臺東監理
      站東監違裁字第裁81-T00000000號違反道路交通管理事件
      裁決書及公路監理電子閘門-證號查詢汽車駕駛人列印資
      料各1紙等件在卷可稽（見本院卷第5至7頁），足認異議
      人所持有之駕駛執照種類僅有普通小型車駕駛執照，猶於
      飲用酒類後無照駕駛普通重型機器腳踏等交通違規行為無
      訛。
（二）按道路交通管理處罰條例第68條吊扣或吊銷各級車類駕駛
      執照之規定，業於94年12月14日修正公布，並自95年3月1
      日施行，比較修正前後之規定，僅刪除吊扣各級車類駕駛
      執照之規定，考其修法意旨，因吊扣駕駛執照處分之違規
      態樣相對輕微，為避免將違法或違規駕駛人所持有各級車
      類之駕駛執照一併吊扣，失之過酷，對於人民工作與生活
      影響過鉅，有違比例原則，經與交通部協商後，乃將其中
      「受吊扣處分者，吊扣其持有各級車類之駕駛執照」部分
      之規定刪除，使此類駕駛人仍保有駕駛其他車種之權利。
      準此，汽車駕駛人如有道路交通管理處罰條例第35條第1
      項第1款所定之違規行為，而應受吊扣駕駛執照之處分時
      ，僅能吊扣駕駛人當時違規駕駛該車輛所憑之駕駛執照，
      不得吊扣該駕駛人所持有而與駕駛該違規車輛無關之其他
      各級車類駕駛執照。次按行政行為，採取之方法所造成之
      損害不得與欲達成目的之利益顯失均衡；行政行為，非有
      正當理由，不得為差別待遇，行政程序法第7條第3款、第
      6條分別定有明文。現行道路交通管理處罰條例第67條第6
      項針對無駕駛執照者應受吊扣駕駛執照處分之情形，業已
      設有在最長吊扣期間內，不得考領駕駛執照之處理方式，
      自不得任意吊扣受處分人其他種類車輛之駕照代之；至於
      針對汽車駕駛執照一人一照原則（即汽車駕駛人取得高一
      級車類之駕駛資格者，應換發駕駛執照，並准其駕駛較低
      級車類之車輛）之監理措施所衍生之無法吊扣駕駛人無實
      體存在之其他較次級車類駕駛執照之執行困難或法規漏洞
      ，宜由修法解決或以行政上切結、電腦控管、收回駕駛執
      照予以註記等方式處理，尚不得擴張解釋，於駕駛人無原
      本駕駛該級駕駛執照可供吊扣時，即率爾吊扣駕駛人所領
      有之較高級駕駛執照。況依風險實現角度觀之，駕駛車類
      之不同，其對於交通安全衍生之實害結果也有所差異，如
      駕駛人駕駛低一級之車類違反道路交通管理處罰條例之規
      定時，不論其所造成之實害結果，而一律吊扣駕駛人所持
      有之各類駕照，亦有違反相同事件相同處理，不同事件不
      同處理之平等原則（臺灣高等法院暨所屬法院97年度法律
      座談會刑事類提案第40號亦同此意旨）。查異議人既係於
      道路交通管理處罰條例第68條修正公布施行後始因酒後違
      規駕駛重型機器腳踏車違反道路交通管理處罰條例第35條
      第1項第1款之規定，自應適用修正後之現行規定裁處。又
      異議人酒後騎乘上開普通重型機器腳踏車，經檢測後酒精
      濃度超過規定標準，已如上述，揆諸上揭法律規定及說明
      意旨，原處分機關依法即僅能吊扣異議人之普通重型機器
      腳踏車駕駛執照，始符修正後道路交通管理處罰條例第68
      條之規定，要不得在法無明文下，違反法律保留原則，遽
      予限制異議人駕駛普通小型車或其他除普通重型機器腳踏
      車以外車種之權利，造成其權利之損害。然因異議人僅領
      有普通小型車駕駛執照，參諸上揭規定與說明，該普通小
      型車駕駛執照尚不得作為其駕駛普通重型機器腳踏車之許
      可憑證，是異議人僅持有普通小型車駕駛執照，卻酒後違
      規駕駛普通重型機器腳踏車，當屬汽車駕駛人無駕駛執照
      駕車，違反道路交通管理處罰條例第35條第1項第1款之規
      定，而應受吊扣駕駛執照處分之情形，依同條例第67條第
      6項之規定，自應在所規定最長吊扣期間內，禁止其考領
      普通重型機器腳踏車駕駛執照。如原處分機關以異議人有
      上開違規行為，即逕行裁處吊扣異議人之普通小型車駕駛
      執照，此行政處分或可達成完全杜絕駕駛人再度酒醉駕車
      之行政目的，惟亦同時造成剝奪駕駛人駕駛其他各類車輛
      之結果，對其生活影響甚大，甚而危及其就業謀生問題，
      其所造成之損害與所欲達成目的之利益（限制受處分人駕
      駛普通重型機器腳踏車，以預防酒醉駕駛普通重型機器腳
      踏車所造成之危害）顯失均衡，且已逾越現行道路交通管
      理處罰條例第68條及第67條第6項之規範意旨及處罰範圍
      ，益見其處分違法之處，自有未洽。
（三）至交通部89年8月30日交路字第008861號、94年9月15日交
      路字第0940051433號、95年5月3日交路字第0950030639號
      、97年1月24日交路字第0970015997號函意旨，雖均認倘
      駕駛人於違規時僅領有汽車或機車駕照之一，如因交通違
      規而有吊扣駕照之必要時，應吊扣其領有車種之駕照云云
      。惟按法官依據法律獨立審判，憲法第80條定有明文。各
      機關依其職掌就有關法規為釋示之行政命令，法官於審判
      案件時，固可予以引用，但仍得依據法律，表示適當之不
      同見解，並不受其拘束；司法行政機關所發司法行政上之
      命令，如涉及審判上之法律見解，僅供法官參考，法官於
      審判案件時，亦不受其拘束（司法院大法官釋字第216號
      解釋亦同此意旨）。況且如欲對交通違規之人吊扣駕照，
      應以交通違規之人於違規當時所駕駛或騎乘之車輛種類為
      基礎，判斷究應針對何種駕照為吊扣之處分，已如上述，
      上開函示顯係不當擴張現行之道路交通管理處罰條例第68
      條之適用範圍，對本案自不生拘束力，附此敘明。
五、綜上所述，原處分機關裁處異議人吊扣異議人小型車普通駕
    駛執照12個月部分，既有上開不當之處，亦漏未審酌修正後
    道路交通管理處罰條例第68條之立法理由與規範內涵，尤疏
    未注意異議人僅持有普通小型車駕駛執照，不得執此駕駛普
    通重型機器腳踏車，竟仍酒後違規無照駕駛普通重型機器腳
    踏車，而有同條例第67條第6項所定之情形，依同條例第35
    條第1項第1款規定，應在所規定之最長吊扣期間即1年內，
    禁止其考領普通重型機器腳踏車駕駛執照。從而，原處分關
    於吊扣駕駛執照部分，於法即有未合，異議人聲明異議為有
    理由。而本件係單一交通違規行為，罰鍰、吊扣駕駛執照及
    應接受道路交通安全講習之處分無從分割，揆諸臺灣高等法
    院暨所屬法院98年度法律座談會刑事類提案第23號研討結果
    之意旨，自應由本院將原處分撤銷，改諭知如主文第2項所
    示之處罰，以臻適法。
據上論斷，應依道路交通管理處罰條例第87條第2項，道路交通
案件處理辦法第20條前段，裁定如主文。
中    華    民    國    99    年    12     月    6    日
                   交通法庭  法  官  彭凱璐
以上正本證明與原本無異。
如不服本裁定，應於裁定送達後5日內向本院提出抗告狀（須附
繕本）。
「切勿逕送上級法院」
                             書記官  陳憶萱
中    華    民    國    99    年    12    月    7     日

司法院資訊處製作；財團法人民間司法改革基金會備份。
